【裁判字號】    95,判,1450
【裁判日期】    950831
【裁判案由】    營利事業所得稅
【裁判全文】
最  高  行  政  法  院  判  決
                                     95年度判字第01450號
上  訴  人  甲○○
被 上訴 人  財政部臺灣省中區國稅局
代  表  人  鄭宗典(局長)
上列當事人間因營利事業所得稅事件，上訴人對於中華民國94年
4月6日臺中高等行政法院94年度簡字第17號判決，提起上訴。本
院判決如下：
    主  文
原判決廢棄，發回臺中高等行政法院。
    理  由
一、上訴人未向主管機關登記或立案，於85年度至90年度以大眾
    匯款收入從事宗教、慈善、社會服務或公益等活動且未辦理
    87年度所得稅結算申報，經被上訴人所屬臺中縣分局依查得
    資料核定課稅所得額新臺幣（下同）450,688元，應補稅額
    102,672元，另徵怠報金20,534元。上訴人不服，申經復查
    及訴願均遭駁回，上訴人乃提起本件行政訴訟。
二、上訴人在原審起訴主張：首先，上訴人接受不特定人小額捐
    款，符合所得稅法第4條第17款免稅規定。其次，所謂營利
    事業，依所得稅法第11條第2項定義以觀，上訴人所從事則
    為弘法等社會慈善公益活動，並非以營利為目的。被上訴人
    一再強調上訴人為營利事業，卻又無法舉證上訴人以營利為
    目的。其三，上訴人自85年開始個人弘法活動，雖自87年1
    月起至89年5月止僱有三名員工，惟三名員工均限於接聽電
    話、掃除打雜等工作，與被上訴人所指稱「形式上縱未辦理
    登記，惟實質上乃具備名稱、宗旨、任務、組織、認同對象
    ，且運作具有持續性等表彰團體特徵之實體」，實是天殊地
    別。其四，被上訴人將上訴人曲解為營利事業暨團體，卻又
    以所謂「未分類個人服務業」核課所得稅，不知被上訴人能
    否提示弘法、推展社會福利公益活動，確為「未分類個人服
    務業」的具體法令規定。為此請求撤銷訴願決定及原處分之
    判決等語。
三、被上訴人則以：(一)補徵營利事業所得稅部分：上訴人自承因
    臺中佛教慈蓮精舍未能辦理登記始以個人名義開戶接受大眾
    匯款，有其90年9月4日於被上訴人機關所作之談話筆錄可稽
    。其次，其創辦之慈語雜誌，係以慈蓮精舍之住持身分從事
    活動，舉辦之各項活動亦以慈蓮精舍名義對外宣傳號召，並
    提供慈蓮精舍專用劃撥單供大眾匯款使用，且設置弘法委員
    及弘法會員，又其自承慈蓮精舍自87年1月起至89年5月止僱
    有3名員工及帳戶收入係用以從事弘法講座等活動，實質上
    乃具備名稱、宗旨、任務、組織、認同對象且運作具有持續
    性等表彰團體特徵之實體，是上訴人以慈蓮精舍名義從事前
    開活動所取得之各項收入是否徵免所得稅自應視其是否符合
    所得稅法第4條第13款之免稅規定及免稅標準第2條之各項要
    件而定，上訴人主張顯係誤解，所訴核不足採。(二)怠報金部
    分：上訴人未辦理本年度所得稅結算申報，經被上訴人所屬
    臺中縣分局依所得稅法第79條規定，填具滯報通知書函請補
    辦申報，惟被上訴人逾期仍未辦理，乃依所得稅法第108條
    第2項規定，按核定應納稅額102,672元另徵怠報金20,534元
    並無不合，本部分原處分遞經復查及訴願決定亦均予維持。
    而上訴人提起本訴訟，並無新理由及新事證，仍復執前詞，
    核不足採等語，資為抗辯。
四、原審判決駁回上訴人之訴，其理由略以：上訴人印發有「郵
    政劃撥儲金存款通知單」，其收款欄帳號「00000000」戶名
    「甲○○（釋慈心）」，劃撥單背面通信欄印有「慈蓮精舍
    專用劃撥單」並印列有「弘法會員、弘法委員、助印雜誌、
    供養法師、贊錄錄音帶、贊錄錄影帶、法會點燈、施棺、認
    購天珠、放生、捐助佛像、建寺、光明燈、助印梁皇寶懺」
    諸項匯款事由供信眾勾選匯款，通信欄之左側並印有「慈蓮
    精舍上慈下心法師弘法護持法會，諸位大德福安：本精舍弘
    法會，一向以弘法利生之普化工作為主，時常廣印各種錄音
    帶、錄影帶、善書，寄贈海內外廣結佛緣，誠請大德們多多
    發心贊助本精舍之一切活動。．．．本精舍活動：每週日上
    午10時至下午5時開放結緣。每月第4個星期日上午11時至下
    午1時舉行消災法會。每週5下午8時至9時30分共修會。」。
    並印有「法訊」多種，如「參加慈心法師弘法護持會辦法，
    本精舍住持導師上慈下心法師自出關以來便秉持著弘法利生
    之願力，惟經費不足，．．．今特招募弘法委員，成立『慈
    心法師弘法護持會』，以贊助本精舍之弘法經費，．．．弘
    法會員：每名貳佰元，弘法委員：每名壹仟元，慈蓮精舍敬
    啟。」、「助印『梁皇寶懺』．．．今本精舍為期使此一懺
    本更為廣傳．．．懇祈十方大德，以愛心善緣惠于（予）支
    持贊助．．．劃撥帳號00000000，戶名甲○○（釋慈心）」
    等，並為上訴人所不爭執，足見上訴人雖以其俗家名字申辦
    郵政劃撥帳戶，但其通信欄即印明為慈蓮精舍專用劃撥單，
    以慈蓮精舍名義募款，匯款入其郵撥帳戶，並以該精舍名義
    辦理法會、助印佛書、義賣錄影帶、施棺、點光明燈、舉辦
    共修、招募女眾出家到精舍修行、募集統一發票及建寺募款
    等，慈蓮精舍亦為共修及出家修行之道場，上訴人復自任其
    住持，並非僅其住居所之便稱而已。其所作所為，已屬宗教
    慈善團體之所為，要非一般接受捐贈之個人。參以上訴人於
    被上訴人談話時亦稱「因『臺中佛教慈蓮精舍』未能登記為
    宗教團體，始以個人名義開戶及帳戶收入係用以從事弘法講
    座，舉辦兒童佛學營，贈印慈語雜誌及推展社會福利公益等
    活動」，益見其非一般接受捐贈之個人，自不符所得稅法第
    4條第17款免稅規定。上訴人復已自陳慈蓮精舍未能登記為
    宗教或慈善團體，亦不符所得稅法第4條第13款之免稅規定
    。復經被上訴人數度發函輔導限期補報而未報，被上訴人已
    立明上訴人以大眾匯款收入從事宗教、慈善、社會服務或公
    益等活動且未辦理87年度所得稅結算申報，上訴人之主張俱
    非可取。
五、上訴意旨略以：(一)本件訴訟標的旨在請求臺中高分院對財政
    部臺灣省中區國稅局裁定營利事業所得稅事件，逕予認定一
    出家人所從事之社會救助與公益事業，為「營利事業」中之
    「未分類個人服務業」，請求行政救濟。惟一審法官不察訴
    訟標的與行政救濟之精神，不僅於判決書主文對請求判決標
    的隻語未提，且大量引述被上訴人陳辭，仍將訴訟要旨侷限
    於「營利事業所得稅」相關稽徵法律與行政命令，並未對被
    上訴人之核課理由與不當之行政裁量進行調查，故請求原判
    決廢棄。(二)王茂修法官於民國94年3月10日蒞庭未能詳細審
    視有利於上訴人所提列之相關帳冊、往來銀行之提存證明，
    即令被上訴人查閱，詢問所有物證是否為真實後，即令上訴
    人攜回，未能充分給予上訴人申復事實與理由的機會；另3
    月10日於當庭諭知言詞辯庭時間，卻於判決書宣告本件訴訟
    適用簡易程序，取消言詞辯論，依行政訴訟法第242條、第
    243條，判決適用法規不當或未經言詞辯論者，得依法提起
    上訴，故請求原判決廢棄。(三)本案有適用法規不當。依據刑
    事訴訟法第156條、第98條規定，明揭案件之審判，並非僅
    能從其形式上予以審酌，而更應重其實質，即形式上縱似相
    符，然實際上所呈現之證據卻與形式相悖，此際法官之審理
    即應捨形式而就實質。於本案中，被上訴人所認定上訴人之
    弘法暨社會福利公益活動為「營利行為」，並據以核課所得
    稅，豈能令上訴人信服。首先，上訴人並無營利目的。上訴
    人出家已十餘載，所募之善款亦係用於弘法等社會慈善公益
    活動之目的，此見諸歷審浩繁之卷宗足證。其次，上訴人並
    無營利之行為。被上訴人從未於審判中舉出積極事實肯認上
    訴人所為係營利之行為，徒憑劃撥單等即率爾認定上訴人所
    募之善款係「所得」，並未求其實質，殊有未恰，為證據不
    備之違法。因此，上訴人未具有被上訴人所稱之「營利事業
    」，依現行稅法規定，眾信徒之捐贈行為，不應課上訴人以
    營利事業所得稅。(四)再者，原審判決援引教育文化公益慈善
    機關或團體免納所得稅適用標準第2條第1項第1款及第9款，
    此法條之適用乃係指公益或慈善機關或團體，然被上訴人所
    欲核課之對象卻是上訴人（即個人），此即為客體之錯誤。
    惟被上訴人為將團體與上訴人合而為一以圓其說，竟執詞陳
    稱「形式上縱未辦理登記，惟實質上乃具備名稱、宗旨、任
    務、組織、認同對象，且運作具有持續性等表彰團體特徵之
    實體」，此亦為上訴人所認定之法規適用不當之違法。(五)末
    者，原審判決理由四即點出上訴人前揭所欲表述之理由，即
    案件之審酌乃重其實質而非形式。因之，縱使上訴人於斯時
    相關登記等程序雖未完備，然綜觀上訴人之所作所為，無一
    不符合稅法規定之公益或慈善團體之規定，職是，被上訴人
    自應準用稅法「左列各種所得，免納所得稅一、．．．十三
    、教育、文化、公益、慈善機關或團體，符合行政院規定標
    準者，其本身之所得及其附屬作業組織之所得。」之規定，
    斷非如被上訴人所不當「適用」之法規，據以課上訴人營利
    事業所得稅。為此請求廢棄原判決，並駁回被上訴人在第一
    審之訴及假執行之聲請等語。
六、本院查：
  (一)對於適用簡易程序之裁判提起上訴，須經本院許可，且該許
    可以訴訟事件所涉及之法律見解具有原則性者為限，行政訴
    訟法第235條定有明文。所謂法律見解具有原則性，係指該
    事件所涉及之法律問題意義重大，而有加以闡釋之必要情形
    而言；如對行政命令是否牴觸法律所為之判斷，或就同類事
    件高等行政法院所表示之見解相互牴觸，有由本院統一法律
    上意見或確認其意見之必要情形屬之。本件上訴意旨提及本
    件爭執涉及廣大個人或未立案團體實質從事公益服務者應否
    課徵「營利事業所得稅」疑義，該等個人或未立案團體依現
    行法不應課以營利事業所得稅以及個人贈與團體之財產，團
    體是否有行為時所得稅法第4條第1項第17款免納所得稅規定
    適用等語，經核即在指摘原審判決所援引之教育文化公益慈
    善機關或團體免納所得稅適用標準（下稱免稅標準）第2條
    第1項第1款以及財政部71年12月10日臺財稅第38931號函釋
    等規範，與所得稅法第11條第4項有關「教育文化公益慈善
    機關或團體」為何之定義條款，有所扞格，因其所涉及之法
    律問題意義重大，而有加以闡釋之必要，其上訴自應許可，
    合先明。
  (二)「左列各種所得，免納所得稅一、．．．十三、教育、文化
    、公益、慈善機關或團體，符合行政院規定標準者，其本身
    之所得及其附屬作業組織之所得。．．．十七、因繼承、遺
    贈或贈與而取得之財產。但取自營利事業贈與之財產，不在
    此限。．．．。」「本法稱營利事業，係指公營、私營或公
    私合營，以營利為目的，具備營業牌號或場所之獨資、合夥
    、公司及其他組織方式之工、商、農、林、漁、牧、礦冶等
    營利事業。．．．本法稱教育、文化、公益、慈善機關或團
    體，係以合於民法總則公益社團及財團之組織，或依其他關
    係法令，經向主管機關登記或立案成立者為限。」「營利事
    業所得之計算，以其本年度收入總額減除各項成本費用、損
    失及稅捐後之純益額為所得額。」「納稅義務人未依規定期
    限辦理結算申報者，稽徵機關應即填具滯報通知書、送達納
    稅義務人，限於接到滯報通知書之日起15日內補辦結算申報
    ；其逾限仍未辦理結算申報者，稽徵機關應依查得之資料或
    同業利潤標準，核定其所得額及應納稅額。」分別為所得稅
    法第4條第1項第13、17款、第11條第2、4項、第24條及第79
    條第1項前段所明定。自上述規定，可知，須符合上述所得
    稅法第11條第4項規定要件之教育、文化、公益、慈善機關
    或團體，就其符合行政院規定標準即教育文化公益慈善機關
    或團體免納所得稅適用標準之規定時，其所得始得依所得稅
    法第4條第1項第13款規定免納所得稅；故雖事業內容具有教
    育、文化性質，然並非合於上述所得稅法第11條第4項規定
    之要件者，其所得即非屬得依該款規定免納所得稅之所得。
    又因我國所得稅法關於營利事業所得稅核課之事業型態，尚
    包含獨資；故雖名義上為個人，而其實質已成為一營利事業
    者，則其所得自屬營利事業所得稅核課範圍。再自本件所得
    稅法第4條第1項第17款規定，及該款之立法理由明載：本款
    規定因贈與而取得之財產一律免納所得稅，乃因贈與財產須
    繳納贈與稅，故不再課徵所得稅，俾免重複課稅，惟贈與稅
    課徵對象僅為個人，如屬營利事業之贈與，因不在現行遺產
    及贈與稅法所規定範圍以內，故規定取自營利事業贈與之財
    產仍應課徵所得稅，以杜取巧等語，暨遺產及贈與稅法第3
    條關於贈與稅核課對象及同法第20條不計入贈與總額之規定
    ，可知，個人贈與之財產除符合該法規定不計入贈與總額之
    情事外，即應課徵贈與稅，而無論個人、營利事業或團體源
    自非營利事業（包括單純個人）贈與之財產，則均屬所得稅
    法第4條第1項第17款所規範免納所得稅之所得範圍。
  (三)本件上訴人係未向主管機關登記或立案，逕以大眾匯款收入
    從事宗教、慈善、社會服務或公益等活動之團體一節，為原
    審所確定之事實，故依上開所述，上訴人自非所得稅法第4
    條第1項第13款所規範得依該款規定免納所得稅之教育、文
    化、公益、慈善機關或團體；而此款規定，於相關法令亦無
    如上訴人型態之組織得予準用之明文，故上訴人關於其有該
    款規定之適用或準用之主張，自無可採。原審判決援引免稅
    標準第2條第1項第1款、第9款、財政部71年12月10日臺財稅
    第38931號函釋以及同部84年3月8日臺財稅第841607570號函
    釋等規定，認本件上訴人不符上揭免稅標準所定免稅要件，
    並無不當。又被上訴人係因上訴人未依限補報，始依所得稅
    法第79條第1項規定，依查得上訴人之收入4,506,881元，按
    「未分類個人服務業」之同業利潤標準淨利率百分之10核定
    其課稅所得額為450,688元，並非就構成上訴人個人綜合所
    得總額之各類所得核課綜合所得稅，併此明。惟本件上訴
    人印發有收款欄帳號「00000000」戶名「甲○○（釋慈心）
    」之「郵政劃撥儲金存款通知單」，劃撥單背面通信欄並印
    有「慈蓮精舍專用劃撥單」及「弘法會員、弘法委員、助印
    雜誌、供養法師、贊錄錄音帶、贊錄錄影帶、法會點燈、施
    棺、認購天珠、放生、捐助佛像、建寺、光明燈、助印梁皇
    寶懺」諸項匯款事由供信眾勾選匯款，通信欄之左側並印有
    「慈蓮精舍上慈下心法師弘法護持法會，諸位大德福安：本
    精舍弘法會，一向以弘法利生之普化工作為主，時常廣印各
    種錄音帶、錄影帶、善書，寄贈海內外廣結佛緣，誠請大德
    們多多發心贊助本精舍之一切活動。．．．本精舍活動：每
    週日上午10時至下午5時開放結緣。每月第4個星期日上午11
    時至下午1時舉行消災法會。每週5下午8時至9時30分共修會
    。」更印有「法訊」多種，如「參點光明燈．．．本精舍自
    87年起，增設佛前光明燈兩座．．．每盞壹仟元．．．慈蓮
    精舍敬啟」、「施棺到泰國．．．祈請利用郵政劃撥第『00
    000000』號，戶名為『甲○○（釋慈心）』，棺木每付六千
    元整，歡迎善德們共同參與．．．慈蓮精舍敬啟」、「錄影
    帶義賣，本精舍為弘揚佛教精神，精心錄製『佛說父母恩重
    難報經』錄影帶發行、流通．．．每卷（捲）只售新臺幣參
    佰元整．．．慈蓮精舍敬啟」等情，為原審所確定之事實。
    則依此事實，上訴人所得之來源除販賣錄影帶、認購天珠及
    信徒匯款為求點光明燈等，其性質非屬捐贈之性質外，其餘
    似均屬接受贈與之財物，而依上開所述，非營利事業（包括
    單純之個人）贈與事業或團體之財產，亦屬所得稅法第4條
    第1項第17款所規範免納所得稅之所得範圍，則原審就上訴
    人所得來源中關於接受贈與部分是否有屬非營利事業（包括
    單純個人）之贈與而應免納所得稅者，未予查明，即逕以其
    非一般接受捐贈之個人，認不符所得稅法第4條第1項第17款
    規定，而認其收入之全數均屬應稅範圍，判決駁回上訴人之
    訴，認事用法尚有未洽，自有適用法規不當及理由不備之違
    法，並其違法又與判決結論有影響。上訴意旨指摘原審判決
    違背法令，尚非無據，上訴人聲明將之廢棄，為有理由，爰
    將原審判決廢棄，由原審查明上訴人所得來源是否確有應屬
    免稅及該部分金額若干等事實後，另為適法之判決。
據上論結，本件上訴為有理由，依行政訴訟法第256條第1項、第
260條第1項，判決如主文。
中    華    民    國    95    年    8     月    31    日
                  第三庭審判長法  官  趙  永  康
                              法  官  姜  仁  脩
                              法  官  侯  東  昇
                              法  官  黃  淑  玲
                              法  官  林  文  舟
以  上  正  本  證  明  與  原  本  無  異
中    華    民    國    95    年    8     月    31    日
                              書記官  彭  秀  玲


司法院資訊處製作；財團法人民間司法改革基金會備份。
